臺灣高等法院刑事判決
108年度上訴字第4072號
上  訴  人  
即  被  告  王雅慧

上列上訴人即被告因違反洗錢防制法等案件，不服臺灣桃園地方
法院108年度審金訴字第86號，中華民國108年8月30日第一審判
決（起訴案號：臺灣桃園地方檢察署108年度偵字第10906號），
提起上訴，本院判決如下：
    主  文
上訴駁回。
    事  實
一、王雅慧依一般人社會生活經驗及其智識思慮，知悉辦理個人
    貸款無庸交付私人帳戶存摺、提款卡並告知相關存提密碼，
    復明知金融機構帳戶為個人信用、財產之重要表徵，具有一
    身專屬性質，且申設金融機構帳戶並無特殊條件限制，一般
    人得同時在不同金融機構申設多數帳戶供己使用，並可預見
    將自己申設之金融機構帳戶存摺、提款卡及密碼提供他人使
    用，可能遭犯罪集團利用為詐欺取財轉帳存匯款項等犯罪工
    具，以便利犯罪者收取贓款、避免遭追查。竟基於幫助詐欺
    取財之不確定故意，於民國107年12月11日上午7時10分許，
    在桃園市○○區○○路000號統一超商，將其所申設中華郵政股
    份有限公司（下稱中華郵政公司）梧棲大庄郵局帳號000000
    00000000號帳戶（下稱大庄郵局帳戶）之存摺、提款卡寄予
    真實姓名年籍不詳之成年人，並告知提款卡密碼，以此方式
    幫助該成年人及該成年人所屬詐欺集團成員從事詐欺取財犯
    行。嗣該成年人及該成年人所屬詐欺集團成員，即共同基於
    意圖為自己不法所有之詐欺取財犯意聯絡，於107年12月14
    日中午12時20分許，在不詳處所，撥打電話予張淑滿，佯稱
    為張淑滿友人王盈傑，有資金急用需借款云云，致張淑滿誤
    信為真，陷於錯誤，而於同日中午12時59分許，在屏東縣○○
    鄉○○路000號內埔郵局無摺存款新臺幣（下同）10萬元至上
    開大庄郵局帳戶內，旋遭詐欺集團成員提領一空。嗣張淑滿
    察覺有異報警處理，始悉受騙，並循線查悉上情。
二、案經張淑滿訴由桃園市政府警察局平鎮分局報請臺灣桃園地
    方檢察署檢察官偵查起訴。
    理  由
一、證據能力
(一)按被告以外之人於審判外之陳述，雖不符前4條（刑事訴訟
    法第159條之1至第159條之4）之規定，而經當事人於審判程
    序同意作為證據，法院審酌該言詞陳述或書面陳述作成時之
    情況，認為適當者，亦得為證據；當事人、代理人或辯護人
    於法院調查證據時，知有第159條第1項不得為證據之情形，
    而未於言詞辯論終結前聲明異議者，視為有前項之同意，刑
    事訴訟法第159條之5第1項、第2項分別定有明文。立法意旨
    在於傳聞證據未經當事人之反對詰問予以核實，原則上先予
    排除，惟若當事人已放棄反對詰問權，於審判程序中表明同
    意該等傳聞證據可作為證據，或於言詞辯論終結前未聲明異
    議，基於尊重當事人對傳聞證據之處分權，及證據資料愈豐
    富，愈有助於真實發見之理念，且強化言詞辯論主義，使訴
    訟程序得以順暢進行，上開傳聞證據亦均具有證據能力。查
    本判決所引被告以外之人於審判外之供述證據，因檢察官、
    上訴人即被告王雅慧於本院準備程序、審理時對於該證據均
    未爭執證據能力（見本院卷第52至53、70至71頁），且迄至
    言詞辯論終結前均未聲明異議，本院審酌上開供述證據資料
    製作時之情況，並無違法不當及證明力明顯過低之瑕疵，認
    以之作為證據應屬適當，復經本院依法踐行調查證據之程序
    ，揆諸前開規定，本院認該證據具有證據能力。
(二)另本判決所援引之非供述證據，因檢察官、被告於本院準備
    程序、審理時對於該等證據均未爭執證據能力（見本院卷第
    52至53、71頁），且無證據證明係公務員違背法定程序所取
    得，亦無顯有不可信之情況或不得作為證據之情形，復經本
    院依法踐行調查證據之程序，自均具有證據能力。
二、認定被告犯罪事實所憑之證據及理由
(一)訊據被告對於上開大庄郵局帳戶為其所開設，曾於前述時、
    地將該帳戶存摺、提款卡寄予真實姓名年籍不詳之成年人，
    且告知該人密碼等情固坦認在卷，然矢口否認有何幫助詐欺
    取財犯行，辯稱：是為了辦貸款方交付存摺及提款卡並告知
    密碼，其係受騙，無幫助詐欺取財之故意云云。
(二)經查：
  1.上開大庄郵局帳戶為被告所開設，被告並依真實姓名年籍不
    詳之成年人指示而將該帳戶存摺、提款卡等資料寄予該人，
    繼告知提款卡密碼等情，業據被告坦認不諱，再告訴人確於
    如事實欄一所示時、地，受詐欺集團成年成員詐騙而將款項
    存入被告大庄郵局帳戶內，復經證人即告訴人張淑滿於警詢
    證述明確（見偵卷第9至10頁），且有存款人收執聯、中華
    郵政公司108年1月15日儲字第1080013051號函及檢附資料等
    （見偵卷第14、20至29頁）在卷可稽，是被告大庄郵局帳戶
    確為詐欺集團作為實施本案詐欺取財犯行之用等情，堪以認
    定。
  2.按刑法上之故意犯，可分為直接故意與不確定故意，所謂不
    確定故意即指行為人對於構成犯罪之事實，預見其發生而其
    發生並不違背其本意（刑法第13條第2項參照）。衡諸金融
    存款帳戶攸關存戶個人財產權益，與存戶之印鑑章或提款卡
    結合，具專屬性、私密性，且金融機構申設存款帳戶並無任
    何特殊之資格限制，一般民眾皆可利用存入最低開戶金額之
    方式，任意在銀行或郵局等金融機構申設存款帳戶，且同一
    人可同時於不同金融機構申設多數存款帳戶，正當合法使用
    者實無必要向他人借取存款帳戶使用；提款卡復為利用各金
    融機構所設置之自動櫃員機領取款項之重要憑證，而提款卡
    設定密碼之目的，亦係避免倘因遺失、被竊或其他原因離本
    人持有時，取得該提款卡之人，若未經原持卡人告知密碼，
    即難以持用該提款卡，是一般人均有妥為保管提款卡及密碼
    以防阻他人任意使用之認識，實無任由不熟悉之第三人隨意
    取用本人申設帳戶之理，若無故向他人借用存款帳戶之存摺
    、提款卡及相關存提密碼使用，依常理推斷極可能供犯罪使
    用，此為一般人生活經驗所得知悉；況利用他人帳戶從事收
    取財產犯罪之贓款、避免遭檢警查緝，早為報章媒體、網際
    網路廣為報導，依一般人生活經驗亦可輕易預見。另依一般
    人之日常經驗均可知悉，無論自行或委請他人向金融機構申
    辦貸款，均須提出申請書並檢附在職證明、身分證明、財力
    、所得或擔保品之證明文件等資料，經金融機構徵信審核通
    過後，再辦理對保等手續，俟上開貸款程序完成後始行撥款
    ；縱有瞭解撥款帳戶之必要，亦僅須影印存摺封面或告知金
    融機構名稱、戶名、帳號即可，無須於申請貸款之際，即提
    供貸款轉帳帳戶存摺，亦毋庸交付提款卡，更遑論提供提款
    密碼。查被告雖辯稱其係為辦貸款方交付上開大庄郵局帳戶
    之存摺、提款卡及密碼，沒有幫助詐欺取財之故意云云，然
    被告於警詢及原審準備程序供稱：我上網搜尋辦理貸款，即
    出現貸款網頁，以LINE通訊軟體與對方聯繫後，對方即要求
    拍雙證件（國民身分證及全民健康保險卡）正反面，且要求
    寄送存摺、提款卡，對方表示要找會計師讓該帳戶有金錢出
    入，就依指示寄送，惟事後無法與對方聯繫等語（見偵卷第
    2頁反面至第3頁、原審卷第35頁），足徵被告與其所謂辦理
    貸款之人僅以LINE通訊軟體聯繫，素未謀面，亦毫無所悉，
    其既未填寫貸款申請書，也未提供財力證明，且在尚未完成
    貸款程序撥款前，即提供其所開設大庄郵局帳戶之存摺、提
    款卡與密碼，被告所為已與常情相違。徵諸被告於本案發生
    時已42歲，學歷為高中肄業之智識程度（見本院卷第55頁）
    ，且前曾在工廠、物流公司等處任職（見偵卷第3頁），可
    徵被告具有一定智識程度及社會經驗，理應就與其聯繫之人
    要求交付帳戶存摺、提款卡及密碼之舉起疑。參諸被告於警
    詢供稱：「（問：你曾經出過社會工作那麼久，依你的智識
    及社會經驗應比一般人要高，你都沒有懷疑過上開貸款有問
    題嗎？）我有一點懷疑，但是當時我缺錢也顧不得那麼多」
    等語（見偵卷第3頁）；於原審亦自承：我在貸款網站上看
    到不要隨意將存摺、提款卡給他人的註記，且當時有很多人
    都說不要寄存摺給別人，因為很多詐騙集團，他叫我寄存摺
    時，我就想說怪怪的，為何要寄存摺給他等語（見原審卷第
    35、49頁），經原審詢問其何以仍提供存摺、提款卡及密碼
    時，供稱：有懷疑對方有問題，但因為我缺錢，急著辦貸款
    ，所以管不了那麼多，想說要相信對方，想說可能不會那麼
    倒楣等語（見原審卷第36至37、48至49頁），益徵被告於交
    付大庄郵局帳戶資料時，主觀上已預見上開帳戶有可能遭詐
    欺集團成員利用作為犯罪工具，便利犯罪者收取贓款，而幫
    助詐欺犯罪，竟不違其本意仍決意為之，將該帳戶之存摺、
    提款卡寄送他人，並告知密碼，足認其主觀上具對該帳戶「
    縱成為行騙工具亦與本意無違」之心態，有不確定幫助詐欺
    取財犯意無誤。
(三)綜上，被告所辯，實為卸責之詞，不足採信。本案事證明確
    ，被告犯行洵堪認定，應依法論科。
三、法律適用
(一)按刑法上之幫助犯，係指以幫助之意思，對於正犯資以助力
    ，而未參與實施犯罪之行為者而言（最高法院49年台上字第
    77號判例意旨參照）。是以，如未參與實施犯罪構成要件之
    行為，且係出於幫助之意思提供助力，即屬幫助犯，而非共
    同正犯。查被告提供大庄郵局帳戶予真實姓名年籍不詳之成
    年人使用，且該帳戶嗣果供詐騙集團不詳成員持以詐欺告訴
    人10萬元之用，便利犯罪集團成員利用被告帳戶收受告訴人
    款項；是被告單純提供帳戶供真實姓名年籍不詳之成年人犯
    罪使用，並非詐欺取財之構成要件行為，又無證據證明被告
    曾參與詐欺取財犯行構成要件之行為分擔，或有何犯意聯絡
    ，是被告應係屬出於幫助之意思，以提供大庄郵局帳戶供他
    人使用之方式，便利詐欺集團成員遂行詐欺取財犯行，資以
    助力，參照前述說明，應論以幫助犯。核被告所為，係犯刑
    法第30條第1項前段、第339條第1項幫助詐欺取財罪（依本
    案現存卷證，無證據證明為3人以上共犯本案詐欺罪，自無
    幫助犯刑法第339條之4第1項加重詐欺罪之適用）。
(二)被告既對正犯資以助力而未參與犯罪構成要件行為之實行，
    為詐欺取財罪之幫助犯，爰依刑法第30條第2項規定，按正
    犯之刑減輕之。
四、不另為無罪諭知部分
(一)公訴意旨另認：被告提供前開大庄郵局帳戶存摺、提款卡及
    密碼予詐欺集團成員，嗣告訴人於前開時、地遭詐欺集團成
    員施用詐術，陷於錯誤，而依指示匯款至本案大庄郵局帳戶
    後，旋遭詐欺集團提領一空，被告所為掩飾上開詐欺取財罪
    犯罪所得之去向，涉犯洗錢防制法第14條第1項洗錢罪嫌云
    云。
(二)按犯罪事實應依證據認定之，無證據不得認定犯罪事實；不
    能證明被告犯罪或其行為不罰者，應諭知無罪之判決，刑事
    訴訟法第154條第2項、第301條第1項分別定有明文。次按認
    定不利於被告之事實，須依積極證據，苟積極證據不足為不
    利於被告事實之認定時，即應為有利被告之認定，更不必有
    何有利之證據，復有最高法院30年上字第816號判例可資參
    考。又事實之認定，應憑證據，如未能發現相當證據，或證
    據不足以證明，自不能以推測或擬制之方法，為裁判基礎；
    認定犯罪事實，所憑之證據，雖不以直接證據為限，間接證
    據亦包括在內，然無論直接或間接證據，其為訴訟上之證明
    ，須於通常一般之人均不致於有所懷疑，而得確信其為真實
    之程度者，始得據之為有罪之認定，倘其證明尚未達到此一
    程度，而有合理性懷疑之存在時，即無從為有罪之認定，此
    亦有最高法院40年台上字第86號、76年台上字第4986號判例
    可資參照。參以刑事訴訟法第161條第1項亦規定，檢察官就
    被告犯罪事實，應負舉證責任，並指出證明之方法，是檢察
    官對於起訴之犯罪事實，應負提出證據及說服之實質舉證責
    任，倘其所提出之證據，不足為被告有罪之積極證明，或其
    指出證明之方法，無從說服法院以形成被告有罪之心證，基
    於無罪推定之原則，自應為被告無罪判決之諭知（最高法院
    92年台上字第128號判例意旨參照）。
(三)經查：
  1.按「本法所稱洗錢，指下列行為：一、意圖掩飾或隱匿特定
    犯罪所得來源，或使他人逃避刑事追訴，而移轉或變更特定
    犯罪所得。二、掩飾或隱匿特定犯罪所得之本質、來源、去
    向、所在、所有權、處分權或其他權益者。三、收受、持有
    或使用他人之特定犯罪所得」，洗錢防制法第2條定有明文
    。又洗錢防制法所稱之特定犯罪，依該法第3條第2款規定，
    固包括刑法第339條詐欺取財罪在內。然考以該法之制定，
    旨在防止特定犯罪不法所得之資金或財產，藉由洗錢行為，
    諸如經由各種金融機構或其他交易管道，轉換成為合法來源
    之資金或財產，切斷資金與當初犯罪行為之關聯性，掩飾或
    隱匿犯罪行為或犯罪所得的資金或財產之不法本質、來源、
    去向或所在，使偵查機關無法藉由資金之流向追查犯罪行為
    人，其保護法益為國家對特定犯罪之追訴及處罰。因此
    是否為洗錢行為，自應就犯罪全部過程加以觀察，不僅須行
    為人客觀上有掩飾或隱匿特定犯罪所得之具體作為，主觀上
    更須具有掩飾或隱匿其犯罪所得與犯罪之關聯性，使其來源
    形式上合法化之犯罪意思，始克相當。亦即行為人於主觀上
    就所欲掩飾、隱匿之不法所得係源於「特定犯罪」即應有所
    認知，並有積極為掩飾、隱匿該特定犯罪所得之客觀行為，
    始屬洗錢罪所欲處罰之範疇。
  2.被告固有前開如事實欄所示幫助詐欺取財行為，然被告提供
    大庄郵局帳戶之存摺、提款卡及密碼，僅作為告訴人入款帳
    戶使用，並無證據證明係為掩飾、隱匿犯罪所得之本質、來
    源、去向、所在，或使他人逃避刑事追訴，而移轉或變更特
    定犯罪所得之情事。又本案係詐欺正犯詐騙告訴人時，利用
    被告所提供帳戶，要求告訴人將受騙款項直接存至被告帳戶
    ，核屬詐欺正犯實施詐欺行為之犯罪手段，非於知悉他人實
    施詐欺取財犯行，或詐欺正犯已取得財物後，另為掩飾、隱
    匿詐欺犯罪所得之行為，亦非於詐欺正犯實施詐欺犯罪取得
    財物後，另由被告提供帳戶為之掩飾、隱匿。從而被告提供
    帳戶行為本身除構成幫助犯詐欺取財罪外，尚難認已該當於
    洗錢防制法第14條洗錢罪。此外，檢察官並未具體指出被告
    有何「掩飾、隱匿」犯罪所得之行為內容或方式，未積極證
    明被告有參與詐欺正犯將提領之犯罪所得予以掩飾、隱匿，
    進而營造合法來源之外觀，或使其來源無法追溯之行為，更
    未提出事證證明被告主觀上有何「掩飾、隱匿」犯罪所得之
    犯意，自不能僅因被告提供上開帳戶之行為即遽論以洗錢罪
    責。起訴意旨認被告並涉犯洗錢防制法第14條第1項洗錢罪
    嫌，容有誤會，此部分本應為被告無罪判決之諭知，惟起訴
    書認此部分與本案有罪部分間具有想像競合犯之裁判上一罪
    關係，爰不另為無罪之諭知。
五、駁回上訴之理由
    原審審理後，認被告犯幫助取財罪事證明確，援引刑法第30
    條第1項、第2項、第339條第1項、第41條第1項前段，刑法
    施行法第1條之1第1項等規定，審酌被告思慮未果，竟交付
    帳戶存摺、提款卡及密碼予真實姓名、年籍均不詳之人，而
    供詐欺集團使用，助長詐騙財產犯罪之風氣，造成無辜民眾
    受騙而受有金錢損失，實為當今社會詐財事件發生之根源，
    並擾亂金融交易往來秩序及社會正常交易安全甚鉅，且亦因
    被告之行為，將使執法人員難以追查正犯之真實身分，兼衡
    告訴人遭詐騙金額非低，暨被告犯罪動機、手段及犯罪後態
    度等一切情狀，量處有期徒刑3月，並諭知如易科罰金，以1
    ,000元折算1日之易科罰金折算標準，且就沒收部分說明：
    被告交付上開存摺、提款卡及密碼，依卷內事證並無從認被
    告因此獲取金錢或其他利益，又查無證據可資證明被告獲有
    何犯罪所得，自無從宣告沒收或追徵，另被告所交付上開帳
    戶存摺、提款卡，雖屬被告所有，惟未扣案，是否尚存不明
    ，該帳戶又已遭通報為警示帳戶凍結，不予宣告沒收；再就
    被告被訴違反洗錢防制法部分不另為無罪諭知，亦詳細說明
    其證據取捨之依據及認定之理由。經核原審認事用法並無違
    誤，量刑亦無不當，原判決應予維持。被告猶以其係為辦貸
    款方交付存摺及提款卡並告知密碼，其係受騙，無幫助詐欺
    取財之故意云云為由而否認犯罪並提起上訴，為無理由，應
    予駁回。
據上論斷，應依刑事訴訟法第368條，判決如主文。
本案經檢察官廖榮寬提起公訴，檢察官陳錫柱到庭執行職務。
中    華    民    國    109   年    2     月    26    日
                  刑事第十八庭  審判長法  官  吳炳桂
                                      法  官  葉乃瑋 
                                      法  官  黃紹紘 
以上正本證明與原本無異。
被告不得上訴。
檢察官如不服本判決，應於收受送達後20日內向本院提出上訴書
狀，其未敘述上訴之理由者並得於提起上訴後20日內向本院補提
理由書（均須按他造當事人之人數附繕本）「切勿逕送上級法院
」。
                                      書記官  朱倩儀
中    華    民    國    109   年    2     月    26    日
附錄本案論罪科刑法條全文
中華民國刑法第30條
幫助他人實行犯罪行為者，為幫助犯。雖他人不知幫助之情者，
亦同。
幫助犯之處罰，得按正犯之刑減輕之。
中華民國刑法第339條
意圖為自己或第三人不法之所有，以詐術使人將本人或第三人之
物交付者，處5年以下有期徒刑、拘役或科或併科50萬元以下罰
金。
以前項方法得財產上不法之利益或使第三人得之者，亦同。
前二項之未遂犯罰之。